【裁判字號】    95,上易,181
【裁判日期】    950523
【裁判案由】    詐欺
【裁判全文】
臺灣高等法院高雄分院刑事判決         95年度上易字第181號
上  訴  人  臺灣高雄地方法院檢察署檢察官
被      告  甲○○
上列上訴人因被告詐欺案件，不服臺灣高雄地方法院94年度簡上
字第1006號中華民國95年1 月27日第一審判決（起訴案號：臺灣
高雄地方法院檢察署94年度調偵字第402 號），提起上訴，本院
判決如下：
    主  文
上訴駁回。
    理  由
壹、證據能力部分：
    證人即告訴代理人乙○○、李育琪及傅隆承於偵查中所為之
    陳述，均未經具結，依刑事訴訟法第158 條之3 規定，不得
    作為證據。其餘人證、書證部分，被告及檢察官於本院言詞
    辯論終結前對證據能力均未聲明異議（詳本院卷第40頁至第
    44頁），本院審酌上開證據作成時之情況認為適當，依刑事
    訴訟法第159 條之5 第2 項之規定，均有證據能力。
貳、實體部分：
一、聲請簡易判決處刑意旨略以：被告甲○○於民國86年6 月17
    日向中國信託商業銀行股份有限公司（下稱中國信託銀行）
    申請新台幣（下同）446 萬元之房屋貸款，並提供所有坐落
    於高雄縣梓官鄉○○段644 之36地號、644 之47地號（處刑
    書漏載644 之47地號土地）土地及其上同段1156建號（即門
    牌號碼高雄縣梓官鄉○○○路94巷43號）建物予中國信託銀
    行設定抵押，在中國信託銀行尚未核准貸款前，旋即於同年
    月23日將上開房地出租予長元實業有限公司（下稱長元公司
    ），並約定長達23年6 個月之租賃期間。被告知悉若將長期
    租賃關係存在之事實，誠實告知中國信託銀行，中國信託銀
    行可能不會准貸，竟意圖為自己不法之所有，於同年7 月26
    日中國信託銀行授信人員辦理對保，並詢問上開房地是否有
    租賃關係存在時，謊稱該房地無租賃關係存在，且簽立內容
    包含「無租賃切結」事項之同意書，致中國信託銀行陷於錯
    誤，於當日與被告簽訂借據及抵押權設定契約書，並撥付上
    開房屋貸款全額446 萬元予被告。嗣被告自91年7 月起，即
    未再依約償還分期款項，而中國信託銀行於92年間，向台灣
    高雄地方法院聲請對前開設定抵押之房地強制執行，始得知
    該房地已出租予長元公司。另拍賣時，因上開房屋有長達23
    年6 個月之租賃關係存在，影響投標人之應買意願，造成數
    次拍賣期日均無人應買，而視為撤回強制執行。之後，中國
    信託銀行於93年間，再次聲請強制執行，亦經數次拍賣，逐
    次降低拍賣底價，於特別拍賣時，始以較低之價格拍定，中
    國信託銀行僅受償142 萬2800元，無法全額獲償，因而受有
    損害等情。因認被告涉犯詐欺取財罪嫌云云。
二、按犯罪事實應依證據認定之，無證據不得認定其犯罪事實；
    又不能證明被告犯罪，應諭知無罪之判決，刑事訴訟法第15
    4 條第2 項、第301 條第1 項前段分別定有明文。另按刑事
    訴訟法上所謂認定犯罪事實之證據，係指足以認定被告確有
    犯罪行為之積極證據而言，如未能發現相當證據或證據不足
    以證明，自不能以推測或擬制之方法，以為裁判基礎（最高
    法院29年上字第3105號及40年台上字第86號判例意旨參照）
    。而認定不利於被告之事實，須依積極證據，苟積極證據不
    足為不利被告之認定時，即應為有利於被告之認定，更不必
    有何有利之證據（最高法院30年上字第816 號判例意旨參照
    ）。再者，刑法第339 條第1 項詐欺罪之成立，以意圖為自
    己或第三人不法所有，以詐術使人將本人或第三人之物交付
    為要件，所謂以詐術使人交付，必須被詐欺人因其詐術而陷
    於錯誤，若其所用方法，不能認為詐術，亦不致使人陷於錯
    誤，即不構成該罪（最高法院46年台上字第260 號判例意旨
    參照）。至於債務人於債之關係成立後，如有未依債之本旨
    履行民事債務之情形，在一般社會經驗上可能之原因甚多，
    縱令是出於惡意不為履行，苟無足以證明其在債之關係發生
    時，自始即具有不法所有意圖之積極證據，亦僅能令負民事
    之遲延給付責任，尚不得據此債信違反之客觀事態，而推定
    債務人原有詐欺之犯意。
三、公訴人認被告涉犯詐欺取財罪嫌，無非係以：依中國信託銀
    行授信章則輯要之「擔保品鑑價標準辦法」第10條第1 項第
    2 款規定，如擔保品租賃關係超過3 年者，原則上不宜放款
    。而被告於86年7 月27日簽立無租賃切結同意書時，明知供
    擔保之房地，已於86年6 月23日出租予長元公司，租賃期間
    長達23年6 月，竟隱瞞上開租賃關係存在之事實，致中國信
    託銀行陷於錯誤，核撥貸款予被告等理由，資為論罪依據。
    訊據被告堅決否認有何上開犯行，辯稱：無租賃切結同意書
    係於86年6 月17日對保時填載，並非於86年7 月26日簽立，
    當時供擔保之房地尚未出租予長元公司。況簽立同意書時，
    伊不知其上載有「無租賃切結」等字句，且銀行行員亦未告
    知內容，如行員曾詢問有無租賃關係存在時，因當時尚未將
    房地出租予長元公司，伊亦會回答並無租賃關係存在等語。
    經查：
  (一)被告於86年6 月17日提供所有坐落於高雄縣梓官鄉○○段64
    4 之36地號、644 之47地號土地及其上同段1156建號（即門
    牌號碼高雄縣梓官鄉○○○路94巷43號）建物，作為抵押借
    款之擔保，向中國信託銀行申請貸款446 萬元，並簽立借據
    ，約定每月為一期，計分240 期償還。俟中國信託銀行於86
    年7 月10日核准貸款後，乃於86年7 月17日向高雄縣岡山地
    政所申請辦理抵押權設定，以上開房地共同擔保最高限額50
    4 萬元之債權，權利存續期限自86年7 月17日起至116 年7
    月16日止，並於86年7 月19日完成登記。之後，中國信託銀
    行於86年7 月26日核撥貸款420 萬元（依中國信託銀行個人
    借款書暨調查表上之戳章、借據上方註記「實際借款4,200,
    000 元」、放款歷史交易查詢表上記載「核准金額4,200,00
    0 元、初貸日86年7 月26日」等文字，可知本件實際核貸金
    額為420 萬元。處刑書記載446 萬元，應屬誤載）之事實。
    有中國信託銀行個人借款書暨調查表、借據、土地（建築改
    良物）抵押權設定契約書、他項權利證明書、放款歷史交易
    查詢表附卷可參（詳發查卷第5 頁至第8 頁、他字卷第37頁
    至第45頁）。是此部分之事實，堪以認定。
  (二)又被告於91年6 月24日繳交12,985元貸款利息後，即未依約
    償還貸款。俟中國信託銀行向台灣高雄地方法院聲請拍賣上
    開抵押擔保物，強制執行結果，因有租賃契約顯示，被告於
    86 年6月23日與長元公司訂立租賃契約，以每月3,500 元之
    租金，將上開擔保抵押房地出租予長元公司，約定押租金為
    300 萬元，租賃期間計23年6 月，自86年6 月23日起至109
    年12月31日止，致影響投標人之應買意願，造成數次拍賣均
    無人應買，而視為撤回強制執行。之後，中國信託銀行於93
    年間，再次聲請強制執行，經特別拍賣後，始以1,422,800
    元拍定，扣除執行費，中國信託銀行僅受償1,382,850 元（
    處刑書誤載1, 422,800元），無法全額獲償等情。有房屋租
    賃契約書、台灣高雄地方法院民事執行處通知、公告、函文
    、強制執行金額計算書分配表附卷可參（詳發查卷第9 頁至
    第11頁、第14頁至第18頁；調偵卷第20頁至第25頁）。是上
    開事實，亦堪認定。
  (三)另「擔保建物租賃他人使用時，租賃契約期限3 年（含）以
    內者，其授信值應扣除押金；租賃期限超過3 年者，原則上
    不宜承作，如欲辦理者，其授信值應扣除押金或授信值20%
    孰高之金額」，中國信託銀行授信章則輯要之「擔保品鑑價
    標準辦法」第10條第1 項定有明文。準此而論，如租賃期間
    超過3 年（不含）以上者，中國信託銀行原則上不予核貸，
    是本件認定被告有無隱瞞已於86年6 月23日與長元公司訂定
    租賃契約，該租約長達23年6 月之事實，致中國信託銀行陷
    於錯誤而撥款之重點，乃在於本件簽立無租賃切結同意書之
    時點是否為86年7 月26日，或係86年6 月17日？前開租賃契
    約是否虛偽？如係86年6 月17日簽立同意書，且租賃契約係
    真正，因簽立同意書時，尚未訂立租賃契約，在無特殊事證
    證明簽立同意書時，已開始商談租約訂約事宜，尚難認被告
    有隱瞞租賃契約存在之犯行；如本件租賃契約係屬虛偽，在
    本無租賃契約下，被告即無隱瞞租賃契約存在之事實。爰審
    酌：
  無租賃切結同意書係於何時簽立？
    依卷附同意書形式上之記載而言，被告係於86年7 月26日簽
    立同意書，其上第1 款載明：「無租賃切結：供押不動產於
    提供及辦妥設定抵押權之時，確無任何租賃、借貸關係，及
    他項權利之存在，亦無被第3 人占有等情事，非經貴行同意
    ，絕不將該不動產設定他項權利或出租、出借等予第3 人，
    或為其他足以減少該不動產價值之一切行為，如有不實，致
    貴行受有損害，願負一切賠償責任」等語，固有該同意書附
    卷可參（詳發查卷第12頁至第13頁）。惟證人即中國信託銀
    行職員曾慶輝於偵查及原審審理中證陳：本件貸款對保授信
    業務由其承辦，對保時，曾向被告詢問供擔保之房地有無租
    賃關係存在，並提示無租賃切結同意書，被告閱覽後就簽名
    ，當時還簽有貸款契約書（應係借據）及抵押權設定書等語
    （詳調偵卷第18頁倒數第8 行以下；原審卷第33頁倒數第6
    行至第34頁第14行）。職此，因依卷附借據所載內容，本件
    貸款係於86年6 月17日辦理對保（詳發查卷第6 頁借據之「
    對保簽章欄」）。且依一般貸款程序，貸款人提供貸款申請
    後，通常須經徵信、對保及審核貸款程序，而本件供擔保之
    房地是否存有租賃關係，依前開擔保品鑑價辦法規定，涉及
    貸款是否核准，貸款額是否須扣除押租金，通常應會於審核
    貸款前之對保程序，即會要求貸款人出具無租賃切結同意書
    ，否則核貸部門在無法判定有無租賃關係存在之下，如何審
    核該貸款案，如何確認貸款額並撥款？而本件係於86年7 月
    26 日 撥款，已如前述，是依前開說明，被告應在撥款及審
    核前之對保程序時，即應簽立無租賃切結同意書，以供核貸
    之參考，自不可能於撥款當日即86年7 月26日始簽立無租賃
    切結同意書，如此在無法確認供擔保物之租賃情形，即先行
    核貸，豈不擔負無法求償之風險。從而，本院認證人曾慶輝
    上開證詞，核與被告辯陳：無租賃切結同意書係於86年6 月
    17日對保時填載，並非於86年7 月26日簽立等語相符，且與
    貸款實務經驗無違，應可採信。至公訴人依前開同意書形式
    上之記載，即認被告係於86年7 月26日始簽立無租賃切結同
    意書，因與事證不符，尚難採憑。
  本件租賃關係是否真正？
    被告於86年6 月23日與長元公司訂立租賃契約，以每月3,50
    0 元之租金，將上開擔保抵押房地出租予長元公司，約定押
    租金為300 萬元，租賃期間計23年6 月，自86年6 月23日起
    至109 年12月31日止之事實，固有房屋租賃契約書附卷可參
    （詳發查卷第9 頁至第11頁）。按訂定租賃契約總有相當之
    原因，或供自己居住，或有其他用途，如出租人出租房地後
    ，仍使用收益該房地，承租人又何須承租房地，繳交租金，
    是判斷租賃關係是否真正，原則上應綜合租賃契約訂立之原
    因、租金繳納及使用、收益情形等相關因素綜合判斷之。
  (1)訂立租賃契約原因及租金部分：
    被告辯陳：於86年3 月間，向長元公司總經理劉仁昇借款50
    0 萬元應急，俟無法返還，且長元公司需要招待所接待客戶
    ，乃訂定租賃契約抵債200 萬元等語（詳他字卷第9 頁第5
    行第7 行、第58頁第6 行至第10行；原審卷第43頁第11行至
    第14行、第43頁倒數第7 行至第44頁第2 行）。核與證人即
    長元公司負責人劉仁和於警詢中證稱：被告於長元公司擔任
    臨時工多年，因公司業務需要，乃承租上開房地作為服務所
    暨臨時工住處等語（詳他字卷第12頁第6 行第17行）；證人
    即長元公司會計劉佳遐於警詢中證述：被告於長元公司擔任
    臨時工，於86年3 月間向二哥劉任昇表明需款500 萬元，俟
    伊與大哥劉仁和、二哥劉仁昇商討後，決定借款，因被告未
    如期還款，且公司基於業務需要，需可供臨時員工居住及招
    待外縣市客戶處所，所以用長元公司名義承租上開房地，押
    租金300 萬元，每月房屋租金抵償200 萬元等語均相符（詳
    他字卷第16頁第6 行以下、第17頁第2 行至第8 行）。惟被
    告於向中國信託銀行借款時，於申貸資料表明係家管兼營家
    庭代工（詳發查卷第5 頁），則被告是否於長元公司擔任臨
    時工多年，已非無疑。況如須提供住所供臨時工居住，為便
    利臨時工上下班，通常會承租離公司較近之處所，但長元公
    司係設於高雄市○○區○○街171 號，離承租處所高雄縣梓
    官鄉○○○路94巷43號，實有相當距離，實不便於臨時工上
    下班，則承租原因是否係供臨時工居住，亦非無疑。再者，
    500 萬元借款金額並非少數，然被告表示：並未約定利息，
    且未提供擔保等語（詳他字卷第58頁倒數第2 行以下）；而
    證人劉仁和身為借款人，亦表示：無借貸資料可資提供等語
    （詳他字卷第13頁倒數第4 行以下），實與借貸常情不符。
    此外，證人劉桂遐復於警詢中證陳：以每月租金15,000元換
    算房屋租賃期限，由長元公司承租房地，再由長元公司按月
    攤還15,000元予伊兄妹3 人等語（詳他字卷第17頁第4 行至
    第5 行、第7 行）。其中每月租金15,000元部分，已與租賃
    契約所載每月租金3,500 元不符，且以每月租金3,500 元計
    算，租賃期限為23年6 月（計282 月），租金總額僅987,00
    0 元，尚不足抵償借款200 萬元之半數；如以每月租金15,0
    00元計算，租金總額則為423 萬元，亦高於抵償借款200 萬
    元之2 倍。從而，被告是否將上開房地出租予長元公司，實
    有可疑。
  (2)使用、收益部分：
    被告另於原審辯陳：將上開房地出租後，伊尚住於該處，長
    元公司客戶有時1 個月住1 、2 天，有時1 個月均無客戶居
    住，有時客戶1 年未居住超過10天等語（詳原審卷第42頁倒
    數第9 行至第12行、第43頁第3 行至第10行）。準此，就上
    開房地使用、收益情形而言，該房地幾乎仍由被告居住、使
    用，長元公司既無使用上開房地作為客戶招待所之需求下，
    仍一面訂立租約，一面卻將房地交由被告使用，實與常情不
    符。
  (3)綜上各節以觀，爰審酌本件租約訂定之原因、使用收益情形
    及租金抵償方式，均與實際訂立租約之情形相悖，是本院認
    上開租約應係虛偽，被告實際上並未與長元公司訂立租約，
    該租約無非係避免中國信託銀行實施強制執行，臨時杜撰之
    物。
  從而，由於本件並無租賃關係存在，故被告於86年6 月17日
    辦理對保時，於無租賃切結同意書簽名切結無租賃關係存在
    ，應屬真實，尚難認被告有刻意隱瞞已於86年6 月23日與長
    元公司訂定租賃契約，致中國信託銀行陷於錯誤而撥款之犯
    行。再者，被告於86年7 月26日取得貸款420 萬元後，曾持
    續繳息至91年6 月24日，約繳息5 年，繳款金額達100 餘萬
    元之事實，有前開放款歷使查詢交易可參（詳他字卷第37頁
    至第45頁），亦徵被告於貸款之初，因已提供擔保物，復持
    續繳息，無法僅因事後無法償還貸款，且提供假租賃契約書
    ，避免房地遭法院強制執行，即認被告於借款之初，即有施
    用詐術，致中國信託銀行陷於錯誤而撥款之犯行。此外，復
    查無其他積極證據足資證明被告有公訴人所指之犯行，不能
    證明被告犯罪，依法應為無罪判決之諭知。
四、原審因而以不能證明被告犯詐欺罪，而為被告無罪之諭知，
    核無違誤；檢察官循告訴人中國信託商業銀行股份有限公司
    具狀請求上訴意旨，猶執前詞，指摘原判決不當，為無理由
    ，應予駁回。
五、被告製作假租賃契約，並提出於法院以避免強制執行，是否
    涉犯使公務員登載不實文書罪嫌，將由本院另行函文檢察官
    偵辦，附此敘明。
據上論斷，應依刑事訴訟法第368 條，判決如主文。
本案經檢察官陳新慶到庭執行職務。
中    華    民    國    95    年    5     月    23    日
            刑事第五庭  審判長法  官  曾永宗
                              法  官  任森銓
                              法  官  陳  箐
以上正本證明與原本無異。
不得上訴。
中    華    民    國    95    年    5     月    23    日
                              書記官  魏文常


司法院資訊處製作；財團法人民間司法改革基金會備份。
